臺北高等行政法院判決
　　　　　　　　　　　　　　　　　　 95年度訴字第02446號
　　　　　　　　　　　　　　　.
原　　　告　甲○○
送達代收人　乙○○
被　　　告　經濟部智慧財產局
代　表　人　蔡練生（局長）住同上
訴訟代理人　丁○○
參　加　人　青韋國際有限公司
代　表　人　丙○○
上列當事人間因商標異議事件，原告不服經濟部中華民國95年5
月24日經訴字第09506168470 號訴願決定，提起本件行政訴訟。
本院判決如下：
    主  文
原告之訴駁回。
訴訟費用由原告負擔。
    事  實
一、事實概要：
    緣原告於民國（下同）93年6 月17日以「綠頭鴨G DUCK」商
    標，指定使用於商標法施行細則第13條所定商品及服務分類
    表第25類之睡衣、睡衣褲、汗衫、衛生衣褲、背心、毛衣、
    襯衫、Ｔ恤、內衣褲、褲子、童裝、羽毛衣、休閒服、大衣
    、外套、夾克、皮衣、女裝、男裝、成衣等商品，向被告申
    請註冊，經被告審查，核准列為註冊第00000000號商標（下
    稱系爭商標，如附件所示）。嗣參加人青韋國際有限公司（
    下稱參加人）持註冊號：00000000號「DUCK及圖」之商標（
    下稱據爭商標，如附件所示），以系爭商標有違商標法第23
    條第1 項第13、14款之規定，提起異議，經被告審查，認系
    爭商標有違同條項第13款之規定，而以94年12月21日中台異
    字第941029號商標異議審定書，為系爭商標之註冊應予撤銷
    之處分（下稱系爭處分）。原告不服，提起訴願，亦遭訴願
    決定駁回，遂向本院提起本件行政訴訟。
二、兩造聲明：
　(一)原告聲明求為判決：
    1.訴願決定及原處分均撤銷。
    2.訴訟費用由被告負擔。
　(二)被告聲明求為判決：
    1.駁回原告之訴。
    2.訴訟費用由原告負擔。
三、兩造之爭點：系爭商標有無違反商標法第23條第1 項第13款
    之規定？
　(一)原告主張之理由：
    1.原決定書駁回原告之訴願，無非以：
      (1)商標之近似程度：「... 系爭註冊第0000000 頭鴨G
        DUCK』商標圖樣係由一頭朝右芳枝鴨圖及其下方之外文
        『G DUCK』所聯合組成，而關係人據以異議之註冊第
        154071號『DUCK 及 圖』商標圖樣則為橢圓圈內置一頭
        朝左之鴨圖及其下方外文『DUCK』所組成，二者鴨圖頭
        部之方向固有朝右或朝左之不同，惟其均為一側身、收
        翅、無腳及頸部有一圈白色環狀特徵之鴨圖，且該鴨圖
        下方皆有相同外文之『DUCK』，整體外觀予人印象極相
        彷彿... 」
      (2)商品/ 服務類似之程度「... 況兩商標所指定使用之『
        衣服』等商品/ 零售服務，係屬普通日常消費品，消費
        者的注意程度較低，是以具有普通之事經驗之消費者，
        於購買時施以普通之注意，異時異地隔離觀察及交易唱
        呼之際，應屬構成近似之商標。又系爭商標係指定使用
        於『睡衣、外套、女裝、男裝、成衣... 』等商品，而
        據以異議商標所指定使用之『各種男、女服裝之零售服
        務』係提供特定商品之零售服務，前者於消費市場上常
        透過後者之行銷管道及販賣場所進行銷售，消費對象之
        重疊可能性極高，依一般社會通念及市場交易情形判斷
        ，應屬同一或類似商品／服務... 」上述兩因素駁回原
        告之訴願。
    2.原決定書固非無見，然其認事用法仍有違誤之處，茲呈理
      由如下：
      (1)原告申請註冊之「綠頭鴨G DUCK」商標，早於94年6 月
        1 日，業經被告機關核准審定，並予註冊公告、發給商
        標註冊證在案，被告機關自不得隨意撤銷已核發之註冊
        證。
      (2)原決定書駁回訴願所執之理由，均片面採信被告機關之
        答辯書意見，而對原告訴願書所執理由，卻均漏未審酌
        ，原告因此獲不利之決定，實難甘服。
    3.就商標是否近似暨其近似程度審酌謹呈理由：
      (1)依被告機關公告之「混淆誤認之虞」審查基準5.2.1 規
        定：「商標是否近似之意義係指二商標予人之整體印象
        有其相近之處... 具有普通知識經驗之消費者，於購買
        實施以普通之注意，可能會有所混淆而誤認二商品/ 服
        務來自同一來源或誤認不同之間有所關連。」查此二商
        標雖均為「側身、收翅、無腳及頸部有一圈白色環狀特
        徵之鴨圖，且該鴨圖下方皆有相同外文之『DUCK』」，
        惟「鴨」及外文「DUCK」均為大自然中極為普遍習見之
        動物，任何具有普通經驗之人一視即知其意涵，本身之
        顯著性強度及商標標示力之獨特性並不高，依照前揭審
        查基準5.1 之規定：「聯合式或組合性商標之一部分，
        在類似商品/ 服務中已為多數不同人使用為商標之一部
        分而註冊在案者，得認為該部分為弱勢部份... 」，查
        以鴨為設計素材之商標圖樣於第25類者，且「側身、收
        翅、無腳」之鴨圖註冊商標多有併存，則依前揭審查基
        準規定，自不得據為「使消費者有所混淆」之依據。
      (2)次查前揭審查基準5.2.3 規定：「判斷商標近似，應以
        商標圖樣整體為觀察。此乃係由於商標呈現在商品/ 服
        務之消費者眼前的是整體圖樣，而非割裂為個部分分別
        呈現。... 」是商標主管機關不能僅以機械式之逐字比
        對方式遽然論究近似，以免失去第三者公允之立場。就
        本案兩造商標整體圖樣而言，原告商標由外文「GDUCK
        」、及鴨設計圖所組成，其所欲表彰之意念清晰，為「
        綠(GREEN) 頭鴨」之意；據以異議商標圖樣並未賦予任
        何意函，消費者應不致產生錯誤之聯想。兩商標總括其
        各個部分整體觀察時，差異性甚大，並不構成近似，予
        人之整體印象既全然不同，消費者辨識容易，依照前揭
        審查基準，其非屬近似之商標，足堪認定。
      (3)末查前接審查基準5.2.6.3 規定：「... 拼音性之外文
        如英法德日語等，予消費者之印象重在於其讀音，在比
        對時自應乙讀音比對為重。但若該外文有特殊設計者，
        則又應回歸於外觀之比對... 」睽諸原告商標之外文為
        一緊密結合、不可分割之「GDUCK 」，即便分別觀之：
        「G 」乃英文二十六個字母之一，若與其他英文字彙相
        結合，則能變化出各種不同之函意。而據以異議商標圖
        樣上「DUCK」外文乃與整體不可分，在外觀、觀念、字
        義及讀音鈞顯不相干。再者，原告商標之外文有其特殊
        涵意，其創設意念係搭配鴨圖之頭部為綠色，故以G 字
        首隱含「GREEN 」之含意，其設計意匠甚為明確，圖樣
        整體不可分割，則依據前揭審查基準之規定，被告機關
        之判斷顯有違誤。
    4.就商品/服務類似之程度審酌謹呈理由：
      據以異議之註冊第154071號商標係指定使用於「各種男女
      服裝之零售服務」，乃係商標法施行細則第十三條所規定
      「商品及服務分類表」第35類；而原告商標則指定使用於
      「睡衣、睡衣褲、汗衫、衛生衣褲、背心、毛衣、襯衫、
      T 恤、內衣褲、褲子、童裝、羽毛衣... 」前揭分類之第
      25類，依據一般社會通念與市場交易情形，一為商品、一
      為服務，在服務業盛行、消費者意識日益高張之現代社會
      ，具有普通知識經驗之消費者，平日在家切換電視，自較
      以往能分辨製造廠牌、與銷售廠商其營業性質係不同之處
      ，此亦為何商標法施行細則中將其分至不同類別之故，故
      而兩者之商品/ 服務，自無使消費者混淆之類似關係。
    5.末依前揭審查基準6.1 規定：「前述各項因素具有互動之
      關係，原則上若其中一因素特別符合時，應可降低對其他
      因素的要求。例如對商標的近似程度越高，對商品/ 服務
      的類似程度要求即可相對降低... 」本件原告商標與據以
      異議之商標之近似程度甚低，已如前述，則認定兩者是否
      有商標法第23條第1 項第13款之情形時，對兩者商品/ 服
      務的類似程度要求自可相對降低。縱系鈞院認為兩者商品
      / 服務之類似程度稍高，則依前揭規定，對商品/ 服務類
      似要求之程度自可相對降低。
    6.縱上所述，為此，訴請撤銷原訴願決定及原處分，如聲明
      所示。
　(二)被告主張之理由：
    1.商標法第23條第1 項第13款本文規定：商標「相同或近似
      於他人同一或類似商品或服務之註冊商標或申請在先之商
      標，有致相關消費者混淆誤認之虞者」，不得註冊。所謂
      有致消費者混淆誤認之虞，係指商標給予消費者的印象，
      可能致使消費者混淆而誤認商品/ 服務之來源，包括誤認
      來自不同來源的商品/ 服務以為來自同一來源，或者誤認
      二商標之使用人間存在關係企業、授權關係、加盟關係或
      其他類似關係。而判斷是否有混淆誤認之虞，本局公告之
      「混淆誤認之虞」審查基準，列有各項相關參考因素。其
      中商標近似及商品類似二項要素，依前揭法條規定為必須
      具備之要件，其他參酌要素則視個案中是否存在而為斟酌
      。
    2.本案存在之相關因素之審酌：
      (1)商標是否近似暨其近似之程度。
        商標近似係指二商標予人之整體印象有其相近之處，若
        其標示在相同或類似的商品/ 服務上時，以具有普通知
        識經驗之消費者，於購買時施以普通之注意，可能會有
        所混淆而誤認二商品/ 服務來自同一來源或誤認不同來
        源之間有所關聯（前揭審查基準5.2.1 參照）。商標近
        似之判斷得就二商標外觀、觀念及讀音為觀察。查本件
        系爭註冊第0000000 號「綠頭鴨G DUCK」商標圖樣，與
        關係人據以異議之註冊第154071號「DUCK及圖」商標圖
        樣相較，二者皆有相同之外文「DUCK」及相似之鴨子圖
        形，整體外觀予人印象相彷彿，以具有普通知識經驗之
        消費者，於購買時施以普通之注意，可能會有所混淆而
        誤認二者來自同一來源或雖不相同但有關聯之來源，應
        屬構成近似之商標。
      (2)商品是否類似暨其類似之程度。
        商品類似之意義係指二個不同的商品，在功能、材料、
        產製者或其他因素上具有共同或關聯之處，如果標上相
        同或近似的商標，依一般社會通念及市場交易情形，易
        使商品消費者誤認其為來自相同或雖不相同但有關聯之
        來源；商品與服務間亦存在有類似的情形，例如服務之
        目的若在提供特定商品之銷售、裝置或修繕等，則該服
        務與該特定商品間即存在有類似之關係（前揭審查基準
        5.3.1 、5.3.11參照）。查本件系爭註冊第0000000 號
        「綠頭鴨G DUCK」商標指定使用之睡衣、外套、女裝、
        男裝、成衣等商品，與據爭註冊第154071號「DUCK及圖
        」商標指定使用之各種男、女服裝之零售服務相較，前
        者於消費市場上常透過後者為行銷管道及販賣場所進行
        銷售，消費對象之重疊可能性高，如標示相同或近似的
        商標，依一般社會通念及市場交易情形，易使一般消費
        者誤認其為來自相同或雖不相同但有關聯之來源，則兩
        造商標所指定使用之商品及服務間亦存在相當程度之類
        似關係。
    3.本件綜合兩造商標圖樣近似、商品及服務類似之程度等因
      素加以判斷，一般消費者仍有可能誤認二商標之商品及服
      務為同一來源，或者誤認二商標之使用人間存在關係企業
      、授權關係、加盟關係或其他類似關係，而產生混淆誤認
      情事，應有商標法第23條第1 項第13款規定之適用。綜上
      論述，原處分洵無違誤，請駁回原告之訴。
    理  由
一、按商標「相同或近似於他人同一或類似商品或服務之註冊商
    標或申請在先之商標，有致相關消費者混淆誤認之虞者，不
    得註冊。」為商標法第23條第1 項第13款所明定。稱「有致
    相關消費者混淆誤認之虞」者，係指兩商標因相同或構成近
    似，致使相關消費者誤認為同一商標，或雖不致誤認二商標
    為同一商標，但極有可能誤認二商標之商品或服務為同一來
    源之系列商品或服務，或誤認二商標之使用人間存在關係企
    業、授權關係、加盟關係或其他類似關係而言。而判斷有無
    混淆誤認之虞，則應參酌商標識別性之強弱、商標之近似及
    商品或服務類似等相關因素之強弱程度、相互影響關係及各
    因素等綜合認定是否已達有致相關消費者產生混淆誤認之虞
    。又兩商標圖樣其主要部分之文字、圖形或記號，在外觀、
    觀念或讀音上近似，即屬近似之商標。
二、查原告於93年6 月17日以系爭商標，指定使用在商標法施行
    細則第13條所定商品及服務分類表第25類之睡衣、睡衣褲、
    汗衫、衛生衣褲、男裝及成衣等商品，向被告申請註冊，經
    被告審查，核准列為註冊第00000000號商標。嗣參加人持據
    爭註冊商標，以系爭商標有違商標法第23條第1 項第13、14
    款之規定，提起異議，經被告審查，認系爭商標有違同條項
    第13款之規定，而於94年12月21日以系爭處分撤銷系爭商標
    之註冊。原告不服，提起訴願，亦遭訴願決定駁回，遂向本
    院提起本件行政訴訟之事實，有原告系爭商標註冊申請書、
    被告94年4 月20日商標核准審定書、系爭商標94年6 月1 日
    註冊證、參加人94年8 月30日商標異議申請書、原告商標異
    議答辯書、據爭商標註冊簿（90年12月16 日，註冊號：
    0000000）、系爭處分及訴願書等各附原處分卷足稽。原被告
    主張之事實、理由及陳述分別如上所述，兩造主要爭執在：
    系爭處分以系爭商標違反審定時商標法第23條第1 項第13款
    之規定，是否適法？
三、經查：
  (一)系爭「綠頭鴨G DUCK」商標圖樣，係由一頭朝右方之鴨圖及
    其下方之外文「G DUCK」所聯合組成，與參加人據爭異議之
    「DUCK及圖」商標圖樣則為橢圓圈內置一頭朝左之鴨圖及其
    下方之外文「DUCK」所聯合組成。兩者相較，二者皆有相同
    之外文「DUCK」及相似之鴨子圖形，二者鴨圖頭部之方向固
    有朝右或朝左之不同，惟其均為一側身、收翅、無腳及頸部
    有一圈白色環狀特徵之鴨圖，且該鴨圖下方皆有相同之外文
    「DUCK」，整體外觀予人印象相彷彿，應屬構成近似之商標
    。原告主張系爭商標與據爭商標雖均係鴨圖，但鴨頭方向互
    異，結構亦不同、且系爭商標係彩色圖樣，況「鴨子」為大
    自然中極為普通習見之動物，外文「DUCK」亦為一般習見之
    文字，顯著性之強度均不高，為弱勢商標，應不致於與據爭
    商標圖樣近似等語，忽略商標整體客觀綜合性之觀察，核屬
    一己主觀之見，難以憑採。
  (二)再者，系爭商標係指定使用在睡衣、外套、女裝、男裝、成
    衣等商品，與據爭商標係指定使用在各種男、女服裝之零售
    服務，均屬服裝類之商品，分別有渠等註冊商品或服務名稱
    附原處分卷足佐，堪認兩者間亦存在相當程度之商品類似關
    係，兩商標所指定使用之「服裝類」等商品或零售服務，係
    屬普通日常消費品，消費者的注意程度較低，是以具有普通
    知識經驗之消費者，於購買時施以普通之注意，異時異地隔
    離觀察及交易唱呼之際，足致相關消費者混淆誤認之虞，應
    屬構成近似之商標。
  (三)末查，系爭商標指定使用在「睡衣、外套、女裝、男裝、成
    衣」等商品，而據爭商標所指定使用之「各種男、女服裝之
    零售服務」，係提供特定商品之零售服務，前者於消費市場
    上常透過後者之行銷管道及販賣場所進行銷售，消費對象之
    重疊可能性極高，依一般社會通念及市場交易情形判斷，應
    屬同一或類似之商品或服務，亦可認定。
四、綜上，原告所訴均委無足採，從而被告綜合斟酌兩商標近似
    之程度及商品或服務類似之程度等相關因素，認系爭商標之
    註冊應有致相關消費者產生混淆誤認之虞，而以系爭處分撤
    銷系爭商標之註冊，揆諸首揭法條規定及說明，洵無違誤，
    訴願決定予以維持，亦無不合。原告徒執前詞，訴請撤銷，
    為無理由，應予駁回。至原告所舉以鴨設計圖或外文DUCK
    作為商標圖樣併存註冊之案例，因其圖樣與本件案情不同，
    且依商標審查個案拘束原則，尚難比附援引，執為本件應准
    註冊之論據，一併敘明。
五、本件判決基礎已經明確，兩造其餘主張或陳述，與判決結果
    無影響，不再一一論述。
據上論結，本件原告之訴為無理由，爰依行政訴訟法第98條第3
項前段，判決如主文。
中　　華　　民　　國　　96　　年　 　5　　月　　3　　 日
                    第六庭審判長法　官  林  文  舟
           　　　  　　　　　　 法　官  許  瑞  助
           　　　　  　　　　　 法　官  陳  鴻  斌
上為正本係照原本作成。
如不服本判決，應於送達後20日內向本院提出上訴狀並表明上訴
理由，如於本判決宣示後送達前提起上訴者，應於判決送達後20
日內補提上訴理由書（須按他造人數附繕本）。
中　　華　　民　　國　　96　　年　 　5　　月　　8　　 日
            　　　　  　　　　　書記官  陳  清  容
